【裁判字號】    91,訴,1038
【裁判日期】    920507
【裁判案由】    發明專利申請
【裁判全文】
臺北高等行政法院判決                            九十一年度訴字第一○三八號
                              .
    原      告  聯華電子股份有限公司
    代  表  人  甲○○董事長.
    訴訟代理人  丙○○
    複  代理人  許惠月律師
    被      告  經濟部智慧財產局
    代  表  人  蔡練生（局長）
    訴訟代理人  乙○○
右當事人間因發明專利申請事件，原告不服經濟部智慧財產局中華民國九十一年一月
十七日經訴字第○九一○六一○一○七○號訴願決定，提起行政訴訟，本院判決如左
：
    主  文
原告之訴駁回。
訴訟費用由原告負擔。
    事  實
一、事實概要：
    原告前於民國八十七年八月三日「以有機底部反射層的蝕刻方法」向被告（原中
    央標準局，八十八年一月二十六日改制為智慧財產局）申請發明專利，經編第0
    0000000號予以審查，不予專利。原告不服，申請再審查，案經被告於九
    十年七月二十六日以（九○）智專三（二）○四○八五字第九○八七○○一三○
    五號專利再審查核駁審定書為應不予專利之處分。原告不服，提起訴願，亦遭決
    定駁回，遂提起行政訴訟。
二、兩造聲明：
    (一)原告聲明求為判決：
      1.訴願決定及原處分均撤銷。
      2.訴訟費用由被告負擔。
    (二)被告聲明求為判決：如主文所示。
三、兩造之爭點：本件發明專利申請案，是否有專利法第二十條第二項規定之情形，
    而應不予專利？
    (一)原告主張：
      1.原處分核駁及訴願決定機關駁回訴願決定之理由：
        (1)綜合原處分專利審定書、再審查核駁審定書及訴願答辯書所載，被告認定
          本件發明專利申請案應不予專利，無非是以：本案有機底部抗反射層的
          蝕刻方法已見於初審索證之我國八十七年五月十一日公告之第三三一六五
          七號（申請號數為第0000000號﹔下稱引證一）「利用一層底部的
          抗反射塗佈層對填有絕緣物之淺溝槽進行全面性平坦化並用以製造線寬小
          於０‧五微米之金氧半場效電晶體元件的方法」及我國八十七年四月二十
          日公告之第三三０三四六號（申請號數為第00000000號﹔下稱引
          證二）「光反射行檢測器及其製造方法」二件發明專利案﹔在電漿混合
          氣體中添加六氟化硫亦為熟習項技術所能輕易得知者﹔事實上使用六氟
          化硫，其殘存的硫不易清除，反會污染製程故較少使用等，資為依據。
        (2)訴願機關駁回訴願決定，無非是以下列理由為其依據：引證一業已揭示
          氣體配方O /CHF /Ar或CHF /CF /Ar者，其主要係以分解後之氟離子進行
          蝕刻，而本案之六氟化硫亦係利用分解後之氟離子進行蝕刻，二者之原理
          與技術內容均相同，且在電漿混合氣中添加六氟化硫已蝕刻有基層，為習
          知此項技術者所能輕易得知者，不具進步性。申請案以六氟化硫進行，
          其分解後殘存之硫不易完全清除，原告雖指稱可利用多次的電漿清洗（氧
          電漿）與RCA清洗液清洗乾淨，然原告亦並未提供任何資料以證明，此後
          續之清洗非但增加成本且其殘存之硫亦極難清洗完全，此亦為熟悉該項技
          藝者均知六氟化硫之缺點而不使用此法之原因。利用硫氟鍵弱使六氟化
          硫容易分解產生氟自由基本為眾所習知並無進步性。
      2.原處分及訴願決定認事用法有違誤之處；
        原處分及訴願決定均係以本案發明內容欠缺進步性為由，而認應維持不予專
        利之處分。惟查依據被告機關發布之專利審查基準第二章第四節明定進步性
        之判斷原則之一為「判斷發明有無進步性時，應確實依據發明所屬技術領域
        ，以及申請專利當時之技術水準（the state of the art），檢索申請當日
        之前之既有技術及或知識作為引證資料，以研判發明之技術手段之選擇與結
        合，如其選擇與結合具有困難度，並非為熟習該項技術者所能輕易完成者，
        即具有進步性；反之，如為熟習該項技術者基於引證資料所能輕易完成者，
        則不具進步性。」；並揭示「組合二件或二件以上之文獻內容後，與申請專
        利發明之必要的技術內容，在本質上無法相切合時，則此等文獻之組合，通
        常視為非能輕易完成。」、「在技術發展空間有限之領域中（in the field
         of crowded art），如在技術上有微小的改進，得視為具有『顯然的進步』
        」、「在發明所屬之技術領域中，發明能突破熟習該項技術者長久根深蒂固
        存在之技術知識時，可視為具有『顯然的進步』」、「轉用發明．．某一技
        術領域之既有技術、知識被用至其他技術領域，如此之轉用，對熟習該項技
        術者而言，可產生突出的技術特徵或顯然的進步，或可克服其他技術領域中
        之技術問題者，此種轉用視為非能輕易完成」、「物品新用途發明：物品新
        用途係指公知的物品之新穎用法而言，包含利用一般的技巧方法，以克服技
        術上未能解決的困難等」等判斷原則與例示。原處分及訴願決定之認事用法
        顯有違上述判原則，茲一一說明如次：
        (1)本案發明之技術特徵：
          本發明之方法係屬於一種「有機底部抗反射層的蝕刻方法」係於習知乾蝕
          刻用的電來源混合氣體中添加六氟化硫的化學藥品，使有機底部抗反射層
          容易和電漿發生反應而去除之。本發明於電漿來源混合氣體添加六氟化硫
          ，加速有機抗反射層之分解反應速率，藉以改善蝕刻時所造成關鍵尺寸之
          誤差。所以，本發明之方法可以使有機底層抗反射層蝕刻速率增加，線寬
          關鍵尺寸的誤差減小，避免習知方法中因為採用氟氮電漿以及氬所組成之
          電漿來源混合氣體，在蝕刻過程中，對線寬關鍵尺寸的誤差之大小不易掌
          握，而造成低產品良率。
        (2)本案技術內容與引證一專利技術內容並不相同，且有顯著差異：
          審查委員係結合引證一、二資為認定本案不具進步性之理由。惟查引證一
          係為一種利用一層底部的抗反射塗佈層對填有絕緣物之淺溝槽進行全面性
          平坦化並用以製造線寬小於０‧五微米之金氧半場效電晶體元件之方法。
          其提出一種全面平坦化製程，使金氧半導體場效電晶體元件結構中，窄小
          的淺溝槽與寬大的淺溝槽內所填入的絕緣體得以平坦化。此製程係利用一
          層兩層式之平坦化複合層，其中包含底部之抗反射層，用以提高上面光阻
          層之流動性，並可在隨後之離子蝕刻製程中保護淺溝槽隔離結構之絕緣層
          表面。引證一與本案發明內容顯有下列重大差異之處：
          用途不同，所要解決之技術課題亦不同：
            引證一之底部抗反射層用於保護淺溝槽隔離結構之絕緣層表面，而本案
            發明之底部抗反射層則是用來提供一平坦表面，供後續光阻層塗佈，以
            利精確曝光。
          所使用之技術手段不同，氣體配方不同：
            引證一用以蝕刻底部抗反射層之氣體配方為O /CHF /Ar或CHF /CF /Ar
            。而本案發明用以蝕刻底部抗反射層之氣體配方為SF /CxFy/Ar，氣體
            配方顯非相同。
        (3)本案發明內容與引證二專利內容並無關連
          查引證二係揭露一光反射型檢測器及其製造方法，提出以反射型光斬器進
          行檢測被檢測物體之有無、傾斜、位置等之光反射型檢測器以及其製造方
          法。綜觀引證二專利申請範圍及說明書之記載，均無任何一處有提及本案
          所涉之半導體微影製程之有機底層抗反射層蝕刻方法，技術領域即已有不
          同。是以，引證二專利名稱之目的、特徵、技術內容技術領域與本發明所
          揭露之有機底層抗反射層之蝕刻方法根本不相干。審查委員僅以引證二專
          利之名稱中涉有相同之「反射」二字，即據以為核駁本發明不具進步性之
          引證資料，完全未進一步去檢視二者之技術領域、目的、特徵、技術內容
          是否相同，顯非合理，更顯已違反專利審查基準中所揭示之進步性判斷原
          則。
        (4)相對於二引證案，本案發明功效更佳、穩定性更高，確具有顯著之進步
          引證一與本案發明所使用之氣體配方並不相同，審查委員審查意見亦同
            意本發明於氣體中添加sf6乙節，於本發明前確實無人將之應用無此一
            技術領域中。
          依照智慧財產局於八十九年元月所編定之專利申查基準第1-2-20頁所述
            「在判斷發明進步性時，應依據發明所屬技術領域，以及申請專利當時
            之技術水準，檢索申請當日之前之既有技術及＼或知識做為引證資料，
            以研判發明之技術手段之「選擇」與「結合」，如其選擇與結合其有難
            度，並非為熟悉該項技術者所能輕易完成者，即具有進步性」。原審查
            委員所引證的資料，底層抗反射層之用途與用於蝕刻底層反射層之氣體
            配方與本案不相同，且六氟化硫對於有機底層抗反射層反應速率較快，
            若無精確之程式控制，習知此項技藝者並非可輕易得知而運用，而六氟
            化硫反應後殘存的硫，可利用多次之電漿清洗（氧電漿）以及RCA清洗
            液清洗乾淨而不會有污染製程問題。引證二之目的、特徵與技術內容皆
            與本發明不同，且技術領域亦不相干。此外，在兩引證案中亦未揭露或
            教示本案的全部技術特徵。因此，熟悉此技藝者，選擇與結合原審查委
            員所引用之二份專利案，並無法獲得本案，因此，本案係屬於非能輕易
            完成者，應無疑義。原審查委員僅以本案於電漿來源混合氣體添加六氟
            化硫，為習知技術者所能輕易完成，而未能針對本案之技術內容作客觀
            審查，而且在提供引證資料不足之情況下，其以偏概全、輕忽之心態難
            以令人信服。
          再者，依照智慧財產局於八十九年元月所編定之專利審查基準第1-2-21
            頁所述「以先前技術之片斷部分相互組合，而判斷發明是否能輕易完成
            時，應考慮發明是否具有『突出的技術特徵』或『顯然的進步』」。「
            『顯然的進步』’係指申請專利之發明克服先前技術中存在的問題點或
            困難性而言，通常係表現於功效上」。其例3以言明「在發明所屬之技
            術領域中，發明能突破熟習該項技術者長久根深蒂固存在之技術、知識
            時，可視為具有『顯然的進步』」。習知方法皆採用氟氮電漿以及氬氣
            所組成之電漿來源混合氣體，在蝕刻過程中，對線寬關鍵尺寸的誤差之
            大小不易掌握，而造成低產品不良率﹔而本案則突破此根深蒂固的技術
            ，而改於電漿來源混合氣體添加六氟化硫，加速有機抗反射層之分解反
            應速率，藉以改善蝕刻時所造成關鍵尺寸之誤差，依照專利審查基準之
            規定，本案確實具有「顯然的進步」，理應符合進步性才是。
          關於原處分及訴願決定理由認為本案發明無法清除殘存之硫部分，與事
            實不符。蓋因配合後段製程，使用多次之氧墊將清洗及RCA clean清洗
            乾淨，及不會有污染製程問題。目前半導體製程均採用自動化設備，氧
            電漿清洗及RCA clean製程成熟，反覆清洗雖會造成成本增加，但相對
            於採用本案發明技術所能增進之功效及良率穩定性，本案發明仍具有應
            用價值。原處分及訴願決定逕以本案技術所搭配之後段清洗製程會增加
            成本為由，即認定本案發明不具進步性，疏未考量本案技術手段本身確
            實具有進步性及目前氧電漿清洗及RCA clean製程成熟之事實，亦嫌速
            斷。事實上，本案發明之技術經原告於實驗室從事實驗研發，並於導入
            應用於生產線上，均已可輕易解決清除殘餘硫化物之問題，此有發明人
            實驗紀錄簿所載化學方程式可證，另亦有原告公司標準製程參數規範足
            證本案發明之技術確實可有效運用於半導體之製程上，以新的化學配方
            、反應方程式、操作程序控製步驟於半導體製程中，提出新的技術方法
            ，此與引證一截然不同，故顯然無法由引證一推衍出本案發明之技術內
            容，應認本案發明確具進步性。
          關於訴願決定所稱「利用硫氟鍵弱使六氟化硫容易分解產生氟自由基本
            為眾所習知並無進步性。」乙節。按依前揭專利審查基準所揭示之進步
            性審查原則之一：「轉用發明：某一技術領域之既有技術、知識被轉用
            至其他技術領域，如此之轉用，對熟習該項技術者而言，可產生突出的
            技術特徵或顯然的進步，或可克服其他技術領域中之技術問題者，此種
            轉用視為非能輕易完成」’縱認本案發明所運用之「利用硫氟鍵弱使六
            氟化硫容易分解產生氟自由基」之技術原理為眾所熟知之化學原理，但
            誠如前所述，本案審查委員審查亦建議肯認於此一技術領域中，未曾有
            人於氣體中添加sf6，足見本發明內容所使用之技術確實係本案發明所
            首創，並未見於同一技術領域之先前技術中。而此一運用習知之化學原
            理於產業技術上之發明，即為專利法第第十九條所稱「利用自然法則之
            技術思想」，而可為專利法所欲保護之標的，自不能僅以技術內容中包
            含有基本化學原理或現象，即據認該技術無進步性。
        (6)綜上所述，熟悉此技藝者選擇與結合引證一、二，並無法獲得本案技術內
          容，而且本案可以克服習知方法的問題，具有顯然的進步，因此，本案係
          屬於非能輕易完成，並無不符合專利法第二十條第二項有關進步性規定之
          情事。原處分及訴願決定未仔細暸解本案之技術內容及特徵，忽視本案符
          合專利要件之事實，其認事用法顯然失之草率，影響原告權益甚鉅，爰依
          行政訴訟法第四條等相關規定，於法定期間內具狀聲明提起行政訴訟，請
          求撤銷原處分及訴願決定如訴之聲明，謹請鑒核。
    (二)被告主張：
      1.本案行政訴訟理由主要謂本案與引證一、二有二點不同：（一）用途不同：
        引證二之底部抗反射層則是用來提供一平坦表面，供後續光阻層塗佈，以利
        精確曝光；（二）所使用之技術手段不同，氣體配方不同：引證一之氣體配
        方為O /CHF /Ar或CHF /CF /Ar，而本案之配方為SF /CxFy/Ar。
      2.查引證一業已揭示氣體配方為O /CHF /Ar或CHF /CF /Ar，其主要係以分解
        後之氟離子蝕刻，而本案之六氟化硫亦係利用分解後之氟離子蝕刻，二者之
        原理與技術內容均相同，且以在電漿混合氣體中添加六氟化硫以蝕刻有機層
        者，為習知此項技術者所能輕易完成，故不具進步性；再者，申請案以六氟
        化硫進行，其分解後殘存之硫不易完全去除，原告雖指稱可利用多次之電漿
        清洗（氧電漿）與RCA清洗液清洗乾淨，然此後續之清洗非但增加成本，且
        其殘存之硫亦極難清洗完全，此亦為熟悉該項技術者均知六氟化硫之缺點而
        不使用此法之原因，且以利用硫氟鍵弱使六氟化硫容易分解產生氟自由基本
        為眾所週知，並無進步性。是本案不符合發明專利要件。
    理  由
一、按凡利用自然法則之技術思想之高度創作，而可供產業上利用者，固得依法申請
    取得發明專利，為本件專利處分時專利法第十九條暨第二十條第一項之規定。惟
    其發明如「係運用申請前既有之技術或知識，而為熟習該項技術者所能輕易完成
    時」，仍不得依法申請取得發明專利，復為同法第二十條第二項所明定。
二、本件第00000000號「有機底部抗反射層的蝕刻方法」發明專利申請案，
    原處分機關略以，本案前於八十九年十一月十五日以（八九）智專三（二）０四
    ０二四字第０八九八二００五九三三號專利再審查核駁理由先行通知書函知原告
    ，本案有機底部抗反射層的蝕刻方法已見於初審所引證八十七年五月十一日公告
    之第00000000號「利用一層底部的抗反射塗佈層對填有絕緣物之淺溝槽
    進行全面性平坦化並用以製造線寬小於０‧五微米之金氧半場效電晶體元件的方
    法」發明專利案（即引證一），以及八十七年四月二十一日公告之第00000
    000號「光反射型檢測器及其製造方法」發明專利案（即引證二），而在電漿
    混合氣體中添加六氟化硫亦為熟習此項技術所能輕易得知者，嗣經原告於八十九
    年十二月十一日提出申復說明，然查在電漿混合氣體中添加六氟化硫已如前揭再
    審查核駁理由先行通知書所述，係從事同項技藝者所能輕易得知而運用者，事實
    上使用六氟化硫，其殘存之硫不易清除，反會污染製程，故較少使用等情，乃為
    本件應不予專利之處分。原告不服，提起訴願，遭決定駁回，遂提起本件行政訴
    訟，兩造之主張，各如事實欄所載。
三、查原告起訴意旨無非謂：引證一之底部抗反射層用於保護淺溝槽隔離結構之絕緣
    層表面，且蝕刻底部抗反射層之氣體配方為O /CHF /Ar或CHF /CF /Ar；而本案
    之底部抗反射層則是用來提供一平坦表面，供後續光阻層塗佈，以利精確曝光，
    ，且蝕刻底部抗反射層之氣體配方為SF /CxFy/Ar；無論以所屬底層抗反射層之
    用途與用於蝕刻底部抗反射層之氣體配方而言，二者顯然不同；又引證二係揭露
    一光反射型檢測器及其製造方法，其專利目的、特徵、技術內容、技術領域與本
    發明所揭露之有機底層抗反射層之蝕刻方法根本不相干；是引證一及引證二無法
    證明本案不具進步性，而本案於電漿混合氣體中添加六氟化硫，加速有機抗反射
    層之分解反應速率，藉以改善蝕刻時所造成關鍵尺寸之誤差，確具進步性；六氟
    化硫反應後殘存的硫，可利用多次之電漿清洗（氧電漿）以及RCA清洗液清洗乾
    淨而不會有污染製程問題云云。經查，引證一業已揭示氣體配方為O /CHF /Ar或
    CHF /CF /Ar，其主要係以分解後之氟離子蝕刻，而本案在習知乾蝕刻用的電漿
    來源混合氣體中所添加之六氟化硫，亦係利用分解後之氟離子蝕刻，故二者之原
    理與主要技術內容均相同；又六氟化硫因硫氟鍵弱，使六氟化硫容易分解產生氟
    自由基，以分解有機抗反射層，此乃眾所熟知且為原告所不爭之化學原理，故本
    案在電漿混合氣體中添加六氟化硫以蝕刻有機層者，為習知此項技術者所能輕易
    完成，自不具進步性。次查，原告並不否認分解後殘存的硫有不良之影響，反覆
    清洗亦會造成成本之增加，其缺點顯而易見；又加速有機抗反射層之分解反應速
    率，並不必然會改善蝕刻時所造成關鍵尺寸之誤差，且六氟化硫亦不見得會加速
    分解有機層，原告謂「於電漿混合氣體中添加六氟化硫，可加速有機抗反射層之
    分解反應速率，並可改善蝕刻時所造成關鍵尺寸之誤差」云云，並未提出任何證
    據資料以實其說，自難遽加採信。
四、綜上所述，本件原告起訴意旨，並非可採，被告認本案之申請有專利法第二十條
    第二項規定之情形，而為不予專利之處分，揆諸首揭規定，並無違誤，訴願決定
    予以維持，亦無不合。原告仍執前詞，訴請撤銷，為無理由，應予駁回。
據上論結，本件原告之訴為無理由，依行政訴訟法第九十八條第三項前段，判決如主
文。
中      華      民      國    九十二    年      五      月      七      日
                            臺 北 高 等 行 政 法 院  第 二  庭
                                           審 判 長 法  官  徐瑞晃
                                                    法  官  吳慧娟
                                                    法  官  李得灶
右為正本係照原本作成。
如不服本判決，應於送達後二十日內，向本院提出上訴狀並表明上訴理由，如於本判
決宣示後送達前提起上訴者，應於判決送達後二十日內補提上訴理由書（須按他造人
數附繕本）。
中      華      民      國    九十二    年      五      月      九      日
                                                    書記官  陳清容


司法院資訊處製作；財團法人民間司法改革基金會備份。
